---
title: "Scoring de Crédit - Tableau de Bord"
output: 
  flexdashboard::flex_dashboard:
    orientation: rows
    vertical_layout: fill
    theme: 
      version: 4
      bootswatch: flatly
    navbar:
      - { title: "M1 ESA - Université d'Orléans", align: right }
---

```{r setup, include=FALSE}
library(flexdashboard)
library(readxl)
library(dplyr)
library(ggplot2)
library(plotly)
library(pROC)
library(DT)
library(scales)

# -- Données --
credit <- read_excel("credit_defaut.xlsx")

credit <- credit %>%
  mutate(
    defaut_label = factor(defaut_paiement_mois_suivant, 
                          levels = c(0, 1), 
                          labels = c("Non-défaut", "Défaut")),
    sexe_label = factor(sexe, levels = c(1, 2), labels = c("Homme", "Femme")),
    education_label = factor(niveau_education, 
                             levels = 0:6,
                             labels = c("Autre", "Doctorat", "Master", 
                                        "Licence", "Lycée", "Autre2", "Autre3")),
    famille_label = factor(situation_familiale,
                           levels = 0:3,
                           labels = c("Autre", "Marié(e)", "Célibataire", "Autre2"))
  )

# -- Modèles --
formule_sel <- defaut_paiement_mois_suivant ~ plafond_credit_eur + sexe + 
  niveau_education + situation_familiale + age + retard_paiement_sep_2023 + 
  retard_paiement_aou_2023 + retard_paiement_juil_2023 + retard_paiement_mai_2023 + 
  encours_carte_sep_2023_eur + encours_carte_aou_2023_eur + encours_carte_mai_2023_eur + 
  montant_rembourse_sep_2023_eur + montant_rembourse_aou_2023_eur + 
  montant_rembourse_juil_2023_eur + montant_rembourse_juin_2023_eur + 
  montant_rembourse_mai_2023_eur + montant_rembourse_avr_2023_eur

modele_logit  <- glm(formule_sel, data = credit, family = binomial(link = "logit"))
modele_probit <- glm(formule_sel, data = credit, family = binomial(link = "probit"))

credit$prob_logit  <- predict(modele_logit, type = "response")
credit$prob_probit <- predict(modele_probit, type = "response")

roc_logit  <- roc(credit$defaut_paiement_mois_suivant, credit$prob_logit, quiet = TRUE)
roc_probit <- roc(credit$defaut_paiement_mois_suivant, credit$prob_probit, quiet = TRUE)

seuil <- 0.5
pred_logit <- ifelse(credit$prob_logit > seuil, 1, 0)
acc_logit <- mean(pred_logit == credit$defaut_paiement_mois_suivant)

# Couleurs
bleu   <- "#1B3C78"
rouge  <- "#C84040"
vert   <- "#2C6E49"
orange <- "#D4880F"
gris   <- "#6C757D"
```

# Vue d'ensemble

## Row {data-height=120}

### Total clients

```{r}
valueBox(format(nrow(credit), big.mark = " "), icon = "fa-users", color = "primary")
```

### Taux de défaut

```{r}
taux <- round(mean(credit$defaut_paiement_mois_suivant) * 100, 1)
valueBox(paste0(taux, " %"), icon = "fa-exclamation-triangle", color = "warning")
```

### Âge moyen

```{r}
valueBox(paste0(round(mean(credit$age), 1), " ans"), icon = "fa-user", color = "info")
```

### Plafond crédit moyen

```{r}
valueBox(paste0(format(round(mean(credit$plafond_credit_eur)), big.mark = " "), " EUR"), 
         icon = "fa-credit-card", color = "success")
```

## Row {data-height=440}

### Répartition des défauts de paiement

```{r}
p1 <- credit %>%
  count(defaut_label) %>%
  mutate(pct = round(n / sum(n) * 100, 1)) %>%
  ggplot(aes(x = defaut_label, y = n, fill = defaut_label,
             text = paste0(defaut_label, "<br>Effectif : ", format(n, big.mark = " "),
                           "<br>Part : ", pct, " %"))) +
  geom_col(width = 0.5) +
  scale_fill_manual(values = c("Non-défaut" = bleu, "Défaut" = rouge)) +
  scale_y_continuous(labels = label_comma()) +
  labs(x = "", y = "Effectif") +
  theme_minimal(base_size = 13) +
  theme(legend.position = "none")

ggplotly(p1, tooltip = "text") %>% config(displayModeBar = FALSE)
```

### Taux de défaut selon le retard de paiement (sept. 2023)

```{r}
p2 <- credit %>%
  group_by(retard_paiement_sep_2023) %>%
  summarise(taux = round(mean(defaut_paiement_mois_suivant) * 100, 1),
            n = n()) %>%
  ggplot(aes(x = factor(retard_paiement_sep_2023), y = taux,
             text = paste0("Retard : ", retard_paiement_sep_2023,
                           "<br>Taux de défaut : ", taux, " %",
                           "<br>Effectif : ", format(n, big.mark = " ")))) +
  geom_col(fill = bleu, width = 0.6) +
  labs(x = "Statut de retard", y = "Taux de défaut (%)") +
  theme_minimal(base_size = 13)

ggplotly(p2, tooltip = "text") %>% config(displayModeBar = FALSE)
```

## Row {data-height=440}

### Taux de défaut par profil sociodémographique

```{r}
tab_sexe <- credit %>%
  group_by(sexe_label) %>%
  summarise(taux = round(mean(defaut_paiement_mois_suivant) * 100, 1)) %>%
  rename(Catégorie = sexe_label) %>%
  mutate(Variable = "Sexe")

tab_educ <- credit %>%
  group_by(education_label) %>%
  summarise(taux = round(mean(defaut_paiement_mois_suivant) * 100, 1)) %>%
  rename(Catégorie = education_label) %>%
  mutate(Variable = "Éducation")

tab_fam <- credit %>%
  group_by(famille_label) %>%
  summarise(taux = round(mean(defaut_paiement_mois_suivant) * 100, 1)) %>%
  rename(Catégorie = famille_label) %>%
  mutate(Variable = "Situation familiale")

tab_all <- bind_rows(tab_sexe, tab_educ, tab_fam)

p3 <- ggplot(tab_all, aes(x = reorder(Catégorie, -taux), y = taux, fill = Variable,
              text = paste0(Catégorie, " (", Variable, ")",
                            "<br>Taux de défaut : ", taux, " %"))) +
  geom_col(width = 0.7) +
  scale_fill_manual(values = c("Sexe" = bleu, "Éducation" = gris, "Situation familiale" = orange)) +
  labs(x = "", y = "Taux de défaut (%)", fill = "") +
  theme_minimal(base_size = 13) +
  theme(axis.text.x = element_text(angle = 35, hjust = 1))

ggplotly(p3, tooltip = "text") %>% config(displayModeBar = FALSE)
```

### Distribution de l'âge selon le statut

```{r}
p4 <- ggplot(credit, aes(x = age, fill = defaut_label,
              text = paste0("Âge : ", age, "<br>Statut : ", defaut_label))) +
  geom_histogram(bins = 30, alpha = 0.7, position = "identity") +
  scale_fill_manual(values = c("Non-défaut" = bleu, "Défaut" = rouge)) +
  labs(x = "Âge", y = "Effectif", fill = "Statut") +
  theme_minimal(base_size = 13)

ggplotly(p4) %>% config(displayModeBar = FALSE)
```

# Modèle & Performances

## Row {data-height=120}

### AUC Logit

```{r}
valueBox(round(auc(roc_logit), 4), icon = "fa-chart-line", color = "primary")
```

### AUC Probit

```{r}
valueBox(round(auc(roc_probit), 4), icon = "fa-chart-line", color = "info")
```

### Accuracy Logit

```{r}
valueBox(paste0(round(acc_logit * 100, 1), " %"), icon = "fa-check-circle", color = "success")
```

### AIC Logit

```{r}
valueBox(format(round(AIC(modele_logit), 0), big.mark = " "), icon = "fa-balance-scale", color = "warning")
```

## Row {data-height=500}

### Courbe ROC : Logit vs Probit

```{r}
roc_data_logit <- data.frame(
  FPR = 1 - roc_logit$specificities,
  TPR = roc_logit$sensitivities,
  Modèle = "Logit"
)
roc_data_probit <- data.frame(
  FPR = 1 - roc_probit$specificities,
  TPR = roc_probit$sensitivities,
  Modèle = "Probit"
)
roc_data <- bind_rows(roc_data_logit, roc_data_probit)

p_roc <- ggplot(roc_data, aes(x = FPR, y = TPR, color = Modèle)) +
  geom_line(linewidth = 1) +
  geom_abline(intercept = 0, slope = 1, linetype = "dashed", color = "grey60") +
  scale_color_manual(values = c("Logit" = bleu, "Probit" = rouge)) +
  annotate("text", x = 0.65, y = 0.3, 
           label = paste0("AUC Logit = ", round(auc(roc_logit), 4),
                          "\nAUC Probit = ", round(auc(roc_probit), 4)),
           size = 4, color = bleu) +
  labs(x = "1 - Spécificité (Taux de Faux Positifs)", 
       y = "Sensibilité (Taux de Vrais Positifs)") +
  theme_minimal(base_size = 13) +
  theme(legend.position = "bottom")

ggplotly(p_roc) %>% config(displayModeBar = FALSE)
```

### Distribution des probabilités prédites

```{r}
p_prob <- ggplot(credit, aes(x = prob_logit, fill = defaut_label)) +
  geom_histogram(bins = 50, alpha = 0.7, position = "identity") +
  scale_fill_manual(values = c("Non-défaut" = bleu, "Défaut" = rouge)) +
  geom_vline(xintercept = 0.5, linetype = "dashed", color = "black") +
  annotate("text", x = 0.53, y = Inf, label = "Seuil = 0.5", 
           vjust = 2, hjust = 0, size = 3.5) +
  labs(x = "Probabilité prédite de défaut", y = "Effectif", fill = "Statut") +
  theme_minimal(base_size = 13) +
  theme(legend.position = "bottom")

ggplotly(p_prob) %>% config(displayModeBar = FALSE)
```

## Row {data-height=380}

### Coefficients du modèle Logit

```{r}
coefs <- summary(modele_logit)$coefficients
df_coefs <- data.frame(
  Variable = rownames(coefs),
  Coefficient = round(coefs[, 1], 4),
  `Écart-type` = round(coefs[, 2], 4),
  `z-value` = round(coefs[, 3], 2),
  `p-value` = round(coefs[, 4], 4),
  Significativité = ifelse(coefs[, 4] < 0.001, "***",
                    ifelse(coefs[, 4] < 0.01, "**",
                    ifelse(coefs[, 4] < 0.05, "*",
                    ifelse(coefs[, 4] < 0.1, ".", ""))))
)
rownames(df_coefs) <- NULL

datatable(df_coefs, 
          options = list(pageLength = 8, scrollX = TRUE, dom = 'ftip',
                         columnDefs = list(list(className = 'dt-center', targets = 1:5))),
          rownames = FALSE) %>%
  formatStyle('p.value',
              color = styleInterval(0.05, c(vert, rouge))) %>%
  formatStyle('Significativité',
              fontWeight = 'bold',
              color = styleEqual(c("***", "**", "*", ".", ""),
                                  c(vert, vert, vert, orange, rouge)))
```

### Récapitulatif des performances

```{r}
coords_logit  <- coords(roc_logit, "best", best.method = "youden")
coords_probit <- coords(roc_probit, "best", best.method = "youden")

pred_probit <- ifelse(credit$prob_probit > seuil, 1, 0)
acc_probit <- mean(pred_probit == credit$defaut_paiement_mois_suivant)

perf_df <- data.frame(
  Critère = c("AUC", "Accuracy (seuil 0.5)", "Seuil optimal (Youden)",
              "Sensibilité (seuil optimal)", "Spécificité (seuil optimal)",
              "AIC", "BIC", "Log-Likelihood"),
  Logit = c(round(auc(roc_logit), 4),
            paste0(round(acc_logit * 100, 2), " %"),
            round(coords_logit$threshold, 4),
            round(coords_logit$sensitivity, 4),
            round(coords_logit$specificity, 4),
            round(AIC(modele_logit), 2),
            round(BIC(modele_logit), 2),
            round(logLik(modele_logit), 2)),
  Probit = c(round(auc(roc_probit), 4),
             paste0(round(acc_probit * 100, 2), " %"),
             round(coords_probit$threshold, 4),
             round(coords_probit$sensitivity, 4),
             round(coords_probit$specificity, 4),
             round(AIC(modele_probit), 2),
             round(BIC(modele_probit), 2),
             round(logLik(modele_probit), 2))
)

datatable(perf_df,
          options = list(pageLength = 10, dom = 't',
                         columnDefs = list(list(className = 'dt-center', targets = 1:2))),
          rownames = FALSE) %>%
  formatStyle(columns = names(perf_df), fontSize = '14px')
```
