---
title: "Modélisation de la Probabilité de Défaut de Paiement"
subtitle: "Analyse par Scoring de Crédit : Approches Logit et Probit"
author: "Quentin Ruel"
institute: "Master 1 ESA - Université d'Orléans"
date: "Avril 2026"
output:
  beamer_presentation:
    theme: "Madrid"
    colortheme: "seahorse"
    fonttheme: "professionalfonts"
    slide_level: 3
    toc: false
    fig_caption: true
header-includes:
  - \titlegraphic{\raisebox{-0.5\height}{\includegraphics[height=1.5cm]{logo univ orleans.png}} \hspace{1cm} \raisebox{-0.5\height}{\includegraphics[height=2.5cm]{logo esa vertical.jpg}}}
  - \usepackage{tikz}
  - |
    \setbeamertemplate{background}{
      \ifnum\insertframenumber>1
        \begin{tikzpicture}[remember picture,overlay]
          \node[anchor=south east, xshift=-2mm, yshift=1mm] at (current page.south east) {\includegraphics[height=0.9cm]{logo esa horizontal.jpg}};
        \end{tikzpicture}
      \fi
    }
  - |
    \setbeamertemplate{footline}{
      \leavevmode%
      \hbox{%
      \begin{beamercolorbox}[wd=.8\paperwidth,ht=2.25ex,dp=1ex,left]{title in head/foot}%
        \usebeamerfont{title in head/foot}\hspace*{2ex}Modélisation de la Probabilité de Défaut de Paiement
      \end{beamercolorbox}%
      \begin{beamercolorbox}[wd=.2\paperwidth,ht=2.25ex,dp=1ex,right]{date in head/foot}%
        \insertframenumber{} / \inserttotalframenumber\hspace*{2ex}
      \end{beamercolorbox}}%
      \vskip0pt%
    }
---

```{r setup, include=FALSE}
knitr::opts_chunk$set(
  echo    = FALSE,
  message = FALSE,
  warning = FALSE,
  fig.align = "center",
  fig.width  = 6,
  fig.height = 3.5,
  out.width  = "85%"
)

library(readxl)
library(dplyr)
library(ggplot2)
library(knitr)
library(pROC)
library(margins)

credit <- read_excel("credit_defaut.xlsx")

credit <- credit %>%
  mutate(
    sexe_label = factor(sexe, levels = c(1, 2), labels = c("Homme", "Femme")),
    education_label = factor(niveau_education, levels = 0:6,
                             labels = c("Autre","Doctorat","Master","Licence","Lycée","Autre2","Autre3")),
    defaut_label = factor(defaut_paiement_mois_suivant, levels = c(0,1),
                          labels = c("Non-défaut", "Défaut"))
  )
```


### Plan de la présentation

1. Introduction
2. Analyse descriptive
3. Modélisation
4. Performances
5. Conclusion

### Introduction - Contexte et problématique

- Le **risque de crédit** est un enjeu majeur pour les établissements financiers
- Le **scoring de crédit** permet d'évaluer la probabilité de défaut d'un emprunteur
- **Problématique** : dans quelle mesure les caractéristiques socio-économiques et l'historique de remboursement permettent-ils de prédire le défaut de paiement ?

\medskip

**Données** : 30 000 clients, 23 variables explicatives, période avril-septembre 2023

\medskip

**Méthode** : modèles Logit et Probit estimés par maximum de vraisemblance

### Analyse descriptive - Répartition de la variable cible

```{r}
ggplot(credit, aes(x = defaut_label, fill = defaut_label)) +
  geom_bar(width = 0.5) +
  scale_fill_manual(values = c("Non-défaut" = "navyblue", "Défaut" = "darkseagreen3")) +
  labs(x = "", y = "Effectif", fill = "") +
  theme_minimal() +
  theme(legend.position = "none", text = element_text(size = 14))
```

**22,1 %** de défauts vs **77,9 %** de non-défauts : déséquilibre classique en scoring.

### Analyse descriptive - Facteur clé : le retard de paiement

```{r}
credit %>%
  group_by(retard_paiement_sep_2023) %>%
  summarise(taux_defaut = mean(defaut_paiement_mois_suivant) * 100) %>%
  ggplot(aes(x = factor(retard_paiement_sep_2023), y = taux_defaut)) +
  geom_col(fill = "navyblue", width = 0.6) +
  labs(x = "Statut de retard (sept. 2023)", y = "Taux de défaut (%)") +
  theme_minimal() +
  theme(text = element_text(size = 14))
```

Le taux de défaut passe de **~15 %** (sans retard) à **~80 %** (retard de 3 mois).

### Analyse descriptive - Taux de défaut selon le profil

```{r fig.height=3}
credit %>%
  group_by(sexe_label) %>%
  summarise(taux_defaut = mean(defaut_paiement_mois_suivant) * 100) %>%
  ggplot(aes(x = sexe_label, y = taux_defaut, fill = sexe_label)) +
  geom_col(width = 0.5) +
  scale_fill_manual(values = c("Homme" = "navyblue", "Femme" = "darkseagreen3")) +
  labs(x = "", y = "Taux de défaut (%)", fill = "") +
  theme_minimal() +
  theme(legend.position = "none", text = element_text(size = 14))
```

Hommes : **~24 %** de défaut vs Femmes : **~21 %**. Niveau d'éducation et situation familiale aussi significatifs.

### Modélisation - Sélection de variables

- Base initiale : **23 variables** avec forte multicolinéarité (encours et remboursements sur 6 mois corrélés à > 0,9)
- **Procédure stepwise** (critère AIC) : réduction à **18 variables**

\medskip

Variables retenues : profil sociodémographique (5), retards de paiement (4), encours (3), montants remboursés (6)

\medskip

| Critère | Modèle complet | Modèle sélectionné |
|---------|:--------------:|:------------------:|
| AIC     | 27 925         | **27 918**         |

### Modélisation - Résultats d'estimation

```{r estimation, results='hide'}
modele_complet <- glm(defaut_paiement_mois_suivant ~ . - id_client,
                      data = credit %>% select(-ends_with("_label")),
                      family = binomial(link = "logit"))
modele_step <- step(modele_complet, direction = "both", trace = 0)
formule_sel <- formula(modele_step)

modele_logit <- glm(formule_sel,
                    data = credit %>% select(-ends_with("_label")),
                    family = binomial(link = "logit"))
modele_probit <- glm(formule_sel,
                     data = credit %>% select(-ends_with("_label")),
                     family = binomial(link = "probit"))
```

**Variables les plus significatives (Logit)** :

| Variable | Coef. | Interprétation |
|----------|:-----:|----------------|
| Retard sept. | +0,578 | $\times$ 1,78 l'odds de défaut |
| Situation familiale | -0,154 | Réduit le risque |
| Sexe (femme) | -0,108 | Risque inférieur |
| Éducation | -0,101 | Plus diplômé = moins de risque |

Cohérence Logit-Probit : coefficients Logit $\approx$ 1,6 $\times$ Probit.

### Modélisation - Effets marginaux

```{r fig.height=3.8}
em_logit <- margins(modele_logit)
em_df <- summary(em_logit)

ggplot(em_df, aes(x = reorder(factor, AME), y = AME)) +
  geom_point(color = "navyblue", size = 2.5) +
  geom_errorbar(aes(ymin = lower, ymax = upper), width = 0.2, color = "navyblue") +
  geom_hline(yintercept = 0, linetype = "dashed", color = "darkseagreen3") +
  coord_flip() +
  labs(x = "", y = "Effet marginal moyen") +
  theme_minimal() +
  theme(text = element_text(size = 10))
```

Retard sept. : **+8,6 points** de probabilité de défaut par niveau de retard.

### Performances - Courbes ROC

```{r fig.height=3.5}
credit$prob_logit  <- predict(modele_logit, type = "response")
credit$prob_probit <- predict(modele_probit, type = "response")

roc_logit  <- roc(credit$defaut_paiement_mois_suivant, credit$prob_logit)
roc_probit <- roc(credit$defaut_paiement_mois_suivant, credit$prob_probit)

plot(roc_logit, col = "navyblue", lwd = 2,
     main = "Courbes ROC : Logit vs Probit", cex.main = 1)
plot(roc_probit, col = "darkseagreen3", lwd = 2, add = TRUE)
legend("bottomright",
       legend = c(paste0("Logit (AUC = ", round(auc(roc_logit), 4), ")"),
                  paste0("Probit (AUC = ", round(auc(roc_probit), 4), ")")),
       col = c("navyblue", "darkseagreen3"), lwd = 2, bty = "n", cex = 0.8)
```

### Performances - Récapitulatif

\centering

```{r results='asis'}
seuil <- 0.5
pred_logit <- ifelse(credit$prob_logit > seuil, 1, 0)
pred_probit <- ifelse(credit$prob_probit > seuil, 1, 0)
acc_logit <- mean(pred_logit == credit$defaut_paiement_mois_suivant)
acc_probit <- mean(pred_probit == credit$defaut_paiement_mois_suivant)

coords_logit <- coords(roc_logit, "best", best.method = "youden")

perf <- data.frame(
  Critère = c("AUC", "Accuracy", "Seuil optimal", "AIC", "BIC"),
  Logit = c(round(auc(roc_logit),4), paste0(round(acc_logit*100,1),"%"),
            round(coords_logit$threshold,4),
            round(AIC(modele_logit),0), round(BIC(modele_logit),0)),
  Probit = c(round(auc(roc_probit),4), paste0(round(acc_probit*100,1),"%"),
             round(coords(roc_probit,"best",best.method="youden")$threshold,4),
             round(AIC(modele_probit),0), round(BIC(modele_probit),0))
)

kable(perf, format = "latex", booktabs = TRUE)
```

\medskip

- AUC $\approx$ 0,72 : discrimination acceptable
- Logit légèrement supérieur (AIC, BIC)
- Résultats confirmés sous R, Python et SAS

### Conclusion

**Principaux résultats** :

- L'historique de retard de paiement est le prédicteur dominant du défaut
- Les variables sociodémographiques (sexe, éducation, situation familiale) jouent un rôle significatif mais secondaire
- Logit et Probit fournissent des résultats très proches ; le Logit est privilégié (AIC inférieur, interprétabilité)

\medskip

**Limites et perspectives** :

- AUC de 0,72 : performance modérée
- Pistes d'amélioration : variables supplémentaires (revenus), méthodes de machine learning

\medskip

